【裁判字號】    95,上易,417
【裁判日期】    950601
【裁判案由】    詐欺
【裁判全文】
臺灣高等法院刑事判決                 95年度上易字第417號
上  訴  人
即  被  告  乙○○
上列上訴人因詐欺案件，不服臺灣臺北地方法院94年度易字第19
38號，中華民國95年1 月27日第一審判決（起訴案號：臺灣臺北
地方法院檢察署94年度偵字第13257號），提起上訴，暨以95 年
度偵字第7180號移送併辦，本院判決如下：
    主  文
原判決撤銷。
乙○○幫助連續意圖為自己不法之所有，以詐術使人將本人之物
交付，處有期徒刑柒月。
    事  實
一、乙○○明知申辦金融帳戶使用乃輕而易舉之事，故無正當理
    由徵求他人提供金融帳戶者，極易利用該等帳戶為與財產有
    關之犯罪工具，而可預見金融帳戶提供他人使用將幫助他人
    實施詐欺犯罪，惟仍基於縱有人以其金融帳戶實施詐欺犯罪
    亦不違背其本意之幫助犯意，於民國94年間3月2日前某日，
    在不詳地點，將其於82年12月10日在設於臺北縣新店市○○
    路○段134號第一商業銀行新店分行（下稱第一銀行新店分行
    ）所開立之00000000000 號，以及於93年6月9日在位於臺北
    市○○路○ 段52號華南商業銀行文山分行（下稱華南銀行文
    山分行）所開立之帳號為000000000000號二帳戶存摺、金融
    卡及其密碼，交付與某真實姓名年籍不詳之成年人，藉以幫
    助其為詐欺取財之犯行。嗣該真實姓名年籍不詳之成年人即
    意圖為自己不法之所有，連續：(一)94年3月2日晚間8 時許，
    致電向甲○○訛稱其胞弟陳志翔為友人作保欠款未還，已遭
    挾持，要求甲○○依指示利用自動提款機匯款至指定帳戶，
    始釋放陳志翔云云，致甲○○一時情急而陷於錯誤，依指示
    自其帳戶陸續匯款8 筆合計新臺幣（下同）32萬元（詳如附
    表所示）至乙○○上開華南銀行文山分行帳戶後，旋由該不
    詳人士悉數提領一空。嗣經甲○○確認陳志翔人在住處，始
    知受騙而報警處理，為警通知華南銀行文山分行將上開乙○
    ○帳戶列為警示帳戶，俟乙○○於同年5月3日下午1時30分
    許前往華南銀行文山分行辦理存摺掛失補發事宜時，經該行
    人員報警而當場查獲。(二)94年3月4 日晚間5時許，致電予吳
    陳麗卿，訛稱係財政部人員，因其夫有一筆退稅，需操作自
    動提款機領款，吳陳麗卿信以為真，因而陷於錯誤，於同日
    晚間6時51分，依其指示操作自動提款機，而匯款 9萬9,989
    元至乙○○上開第一銀行新店分行帳戶後，旋由不詳人士提
    領一空。嗣吳陳麗卿發覺其存款減少後，方知受騙而報警處
    理，始查悉上情。
二、案經甲○○訴由臺北市政府警察局中正第一分局移轉臺北市
    政府警察局文山第一分局報請臺灣臺北地方法院檢察署檢察
    官偵查起訴；暨臺灣臺北地方法院檢察署移送本院併辦審理
    。
    理  由
甲、程序方面：
    本件認定事實引用甲○○、吳陳麗卿之警詢筆錄，乃被告以
    外之人審判外之陳述，而被告於本院95年3月27 日、5月8日
    準備程序期日已陳明對其證據能力並無意見，同意援為證據
    ，而本院審酌該陳述作成之情況適當作為證據，是依刑事訴
    訟法第159條之5規定，自有證據能力，合先敘明。
乙、實體方面：
一、認定事實之理由：
    訊據上訴人即被告乙○○矢口否認有幫助詐欺之犯行，辯稱
    ：伊只是疏於保管帳戶而遭竊，也是莫可奈何，原審審理時
    一再就日期訊問，僅因伊無從記憶即予不利認定，況本案只
    有被詐欺者一面之詞，並未有其他證據，被告不服等語。經
    查：
  (一)上開華南銀行文山分行及第一銀行新店分行之帳戶係被告分
    別於82年12月10日及93年6月9日申請乙節，被告並不否認（
    見本院卷第51頁背面、第52頁背面），並有第一銀行新店分
    行94年3 月24日（94）一新字第66號函及華南銀行文山分行
    94年12月23日（94）華文山字第93號函在卷可稽（見偵7180
    卷第22頁，原審卷第20頁）。而被害人甲○○、吳陳麗卿分
    別於上揭時間遭詐欺，甲○○接續8 次匯款共32萬元至被告
    上開華南銀行文山分行帳戶內，及吳陳麗卿匯款9萬9,989元
    至被告上開第一銀行新店分行帳戶內等事實，業據被害人甲
    ○○（見偵13257 卷第19至20頁）、吳陳麗卿（見偵7180卷
    第32至33頁）陳述甚詳，並有自動提款機交易明細表2 紙、
    華南銀行文山分行94年12月23日（94）華文山字第93號函附
    之存款往來明細表及第一銀行新店分行94年3 月24日（94）
    一新字第66號函附之交易明細紀錄在卷足憑（見偵13257卷
    第29頁，原審卷第20至21頁，偵7180卷第21至27、36頁），
    顯見被告上開華南銀行文山分行及第一銀行新店分行等帳戶
    確已遭人利用供詐騙被害人款項甚明。
  (二)被告雖辯稱：上開華南銀行文山分行及第一銀行新店分行帳
    戶連同台新商業銀行城東分行、聯邦商業銀行新店分行、中
    國國際商業銀行新店分行等共五個帳戶之存摺及金融卡、汽
    車駕照等置於機車置物箱內遭竊，伊並未將帳戶存摺及金融
    卡交與他人使用云云。經查：
  1.被告於警訊時供稱：伊金融卡及存摺在94年2月底3月初置於
    機車置物箱內，遭人竊取，伊因工作很忙，故無報案紀錄證
    明云云（見偵13257 卷第16頁）；於偵查時改稱：係94年舊
    曆年之前遺失，並未報案云云（見核退卷第4 頁）；於原審
    準備程序時復供稱：94年1 月間同時遭竊五本帳戶存摺及金
    融卡，失竊當日即以電話語音掛失其中二帳戶，另三帳戶因
    伊聽不清楚語音，故未掛失成功云云（見原審卷第13頁背面
    ）；於原審審理時又翻異前詞，改稱：「（問：你有無報案
    ？）我是後來有去派出所報案，警察說叫我去掛失就好，又
    隔了一陣子我才去掛失，只有二家掛失成功，另外三家語音
    掛失很麻煩，沒有掛失成功」云云（見原審卷第24頁），就
    其何時遭竊、曾否前往警察機關報案及辦理語音掛失之時間
    ，被告所述前後矛盾不一。
  2.況被告所指失竊之前揭五個帳戶，其中聯邦商業銀行新店分
    行帳戶於94年3 月17日有語音金融卡掛失及帳戶凍結紀錄，
    中國國際商業銀行新店分行帳戶則於94年3 月26日有電話申
    請掛失金融卡之停用紀錄，此有中國國際商業銀行新店分行
    94 年8月30日（94）中銀新店字第114 號函暨所附停用紀錄
    查詢表及聯邦商業銀行新店分行94年8 月26日94聯新店字第
    0114 號函暨所附存戶事故查詢單在卷可參（見偵13257卷第
    114至117頁），與被告所辯失竊當日即以語音掛失前述二帳
    戶等情不符。參以被告之聯邦商業銀行新店分行帳戶係於被
    告所指失竊及被害人遭詐騙等情事發生之後，即94年3 月14
    日始開戶，有卷附該行94年8 月23日94聯新店字第0113號函
    附開戶申請書、印鑑卡及全部歷史交易明細表可按（見偵13
    257 卷第90至95頁），而被告之中國國際商業銀行新店分行
    帳戶亦係於被告所指失竊時間之後之94年3月1日始開戶，有
    該行94年8月9日（94）中銀新店字第102 號函附客戶歷史檔
    交易明細查詢表及印鑑卡在卷可參（見偵13257 卷第42至44
    頁），被告所辯前揭五個帳戶於94年2、3月間（或其後改稱
    之94年1月間）失竊乙節，已與事實不符。
  3.此外，被告於94年1月間共持有13個帳戶，其中多個帳戶（
    如合作金庫銀行六合分行、上海銀行新店分行）甚且已長期
    未有任何交易記錄，被告復又至台灣中小企銀土城分行、聯
    邦銀行新店分行、中國國際商銀新店分行及本案詐欺犯行所
    使用之華南銀行文山分行開設新的帳戶，此有金融機構查詢
    系統查詢單（見偵查卷第46、47頁）及合作金庫銀行六合分
    行、上海銀行新店分行、台灣中小企銀土城分行、聯邦銀行
    新店分行、中國國際商銀新店分行及華南銀行文山分行檢附
    之被告帳戶交易明細附卷可稽（見偵13257卷第112、87、11
    8 、90至95、42頁，原審卷第21頁），稽之被告供陳為職業
    司機，以日常理財之需何來需要13個帳戶，況且，其間亦有
    多數帳戶未有交易記錄，被告既已有帳戶閒置不用，何必再
    開立上揭帳戶，足見被告於本案行為時持有上揭華南銀行文
    山分行及第一銀行新店分行之帳戶非個人理財使用。再者，
    被告於偵訊時辯稱除帳戶遭竊之外，汽車駕照亦遺失（見偵
    查卷第132 頁），而本院向交通部公路總局臺北監理所函查
    結果，被告迄95年2 月15日始至監理所補辦汽、機車駕駛執
    照遺失補發，此有該所95年3月9 日北監駕字第095000424號
    函在卷可參（見本院卷第19頁），參諸被告為職業駕駛人，
    果若真於94年初即已遺失駕照（連同本案帳戶），駕照乃被
    告謀生之重要工具，被告焉有一年多來安於無照駕駛之理，
    被告所辯顯然違悖常情甚遠，無足採信。
  4.被害人匯入款項後，旋遭人以金融卡轉帳或領現之方式提領
    一空，而使用金融卡轉帳或提款又需鍵入密碼始得為之，此
    乃眾所周知之事，第三人倘非經被告告知密碼，如何得以知
    悉密碼進而領款。就此，被告於原審雖供稱係以身分證統一
    編號設定密碼，旋改稱係以出生年月日充為密碼云云（見原
    審卷第13頁背面），首先，被告所辯不一，已難採信，再者
    ，被告上揭銀行帳戶於提領本案受詐騙之款項前，並未有作
    為測試之小額提領紀錄，是則，提領之人若非明確知悉提領
    之密碼，而把握得以取款，焉有冒然從事如此高危險之施詐
    行為，而要求被害人匯入上揭帳戶，據此，本件帳戶之密碼
    顯然是被告所告知，被告所辯不足採信。
  5.綜上調查結果，被告所辯帳戶遺失乙節，核無可信，被告確
    有交付前揭華南銀行文山分行及第一銀行新店分行之二帳戶
    存摺、金融卡及密碼予他人之事實，堪予認定。
  (三)按任何人均可辦理金融帳戶存摺使用，如無正當理由，實無
    借用他人存摺使用之理，而金融存摺亦事關個人財產權益之
    保障，其專有性甚高，除非本人或與本人親密關係者，難認
    有何理由可自由流通使用該存摺，一般人均有妥為保管及防
    止他人任意使用之認識，縱特殊情況偶需交付他人使用，亦
    必深入瞭解用途及合理性，始予提供，且該等專有物品如落
    入不明人士手中，而未加以闡明正常用途，極易被利用為與
    財產有關之犯罪工具，而有犯罪意圖者，非有正當理由，竟
    徵求他人提供帳戶，客觀上可預見其目的，係供為某筆資金
    之存入，後再行領出之用，且該筆資金之存入及提領過程係
    有意隱瞞其流程及行為人身分曝光之用意，一般人本於一般
    認知能力均易於瞭解，報章媒體復一再披露詐騙集團為規避
    查緝，故使用他人帳戶以遂行詐欺之不法犯罪態樣，被告為
    一智慮健全、有社會經驗之成年人，對此自難諉為不知。且
    被告任意交付帳戶予他人，該人既有使用帳戶之需，竟不思
    自行申辦，反大費周章收集他人帳戶使用，顯與一般交易常
    情相悖，則其用途實屬可疑，足證被告應可預見金融帳戶存
    摺提供他人使用將幫助他人實施詐欺犯罪，竟仍將其帳戶存
    摺、金融卡及密碼交付該來路不明之人，是縱無證據證明被
    告明知該人之犯罪態樣係以該帳戶供詐欺之用，惟其顯具縱
    有人以其金融帳戶實施詐欺犯罪亦不違背其本意之幫助意思
    自明。是被告所辯不知其帳戶遭人供詐騙使用云云，顯屬臨
    訟卸責之詞，不足採信。
  (四)末按刑法上之幫助犯，係對於犯罪與正犯有共同之認識，而
    以幫助之意思，對於正犯資以助力，而未參與實施犯罪之行
    為者而言（最高法院88年度臺上字第1270號判決意旨參照）
    。被告僅提供帳戶使被害人存入款項之行為，充其量僅足認
    定係詐欺取財犯罪構成要件以外之幫助行為，尚難遽認與前
    述詐欺犯罪行為人本於共同犯罪之犯意聯絡，而有參與或分
    擔向被害人詐欺之犯行。
  (五)綜上所述，本件事證明確，被告幫助詐欺犯行洵堪認定，應
    予依法論科。
二、論罪：
    查被告基於幫助之犯意，提供其所有華南銀行文山分行及第
    一銀行新店分行等二帳戶存摺、金融卡及密碼與不詳人士，
    藉以幫助該人意圖為自己不法之所有，以詐術使被害人陷於
    錯誤，而匯款至被告所提供之前開帳戶，核其所為，係犯刑
    法第30條第1項之連續第339條第1項幫助連續詐欺取財罪。
    被告提供上開二個帳戶存摺、金融卡及密碼予不詳人士，查
    無證據被告係先後分次為之，或一次為之，是依罪疑惟輕原
    則，應認係以一次交付而論以一罪。又被告幫助他人犯前開
    之罪，爰依刑法第30條第2項之規定，按正犯之刑減輕之。
    公訴人對於被告提供上開第一銀行新店分行帳戶予他人，致
    被害人吳陳麗卿遭詐騙匯款入上揭帳戶之幫助詐欺部分，雖
    未起訴，然與已起訴部分，為實質上一罪，亦為起訴效力所
    及，併予說明。
三、撤銷改判之理由及科刑：
    原審予以論罪科刑，固非無見，惟原審未及審酌被告提供上
    開第一銀行新店分行帳戶予他人，致被害人吳陳麗卿遭詐騙
    匯款入上揭帳戶之幫助詐欺部分，未及審酌，自有未洽；被
    告上訴就原判決已說明之部分仍執前詞上訴指摘原判決不當
    ，難認為有理由，惟原判決既有上述可議之處，自應由本院
    將原判決撤銷改判之。爰審酌被告正值壯年，竟短於思慮，
    恣意將帳戶交由不詳人士使用，危害社會治安及金融交易安
    全，徒增被害人尋求救濟之困難，使犯罪追查趨於複雜及本
    案犯罪造成之損害，犯後矢口否認犯行，一再堆陳飾詞卸責
    ，態度不佳等一切情狀，量處如主文第二項所示之刑。
據上論斷，應依刑事訴訟法第369條第1項前段、第364條、第299
條第1項前段，刑法第339條第1項、第56條、第30條第1項前段、
第2項，罰金罰鍰提高標準條例第1條前段，判決如主文。
本案經檢察官鍾鳳玲到庭執行職務
中    華    民    國    95    年    6     月    1     日
                  刑事第十五庭審判長法  官  吳昭瑩
                                    法  官  楊貴雄
                                    法  官  王梅英
以上正本證明與原本無異。
不得上訴。
                                    書記官  李信穎
中    華    民    國    95    年    6     月    2     日
附表：被害人甲○○匯款情形
┌───┬─────────────┬─────────┐
│ 編號 │     匯款時間（民國）     │匯款金額（新臺幣）│
├───┼─────────────┼─────────┤
│  １  │94年3月2日晚間8時58分22秒 │     50,000元     │
├───┼─────────────┼─────────┤
│  ２  │94年3月2日晚間8時59分36秒 │     50,000元     │
├───┼─────────────┼─────────┤
│  ３  │94年3月2日晚間10時30分54秒│      9,000元     │
├───┼─────────────┼─────────┤
│  ４  │94年3月2日晚間10時36分34秒│     21,000元     │
├───┼─────────────┼─────────┤
│  ５  │94年3月2日晚間11時22分33秒│     70,000元     │
├───┼─────────────┼─────────┤
│  ６  │94年3月3日凌晨1時2分6秒   │     60,000元     │
├───┼─────────────┼─────────┤
│  ７  │94年3月3日凌晨2時25分7秒  │     30,000元     │
├───┼─────────────┼─────────┤
│  ８  │94年3月3日凌晨2時31分57秒 │     30,000元     │
└───┴─────────────┴─────────┘
附錄本案論罪科刑法條：
中華民國刑法第339條第1項
意圖為自己或第三人不法之所有，以詐術使人將本人或第三人之
物交付者，處5年以下有期徒刑、拘役或科或併科1千元以下罰金
。


司法院資訊處製作；財團法人民間司法改革基金會備份。
